---
title: "Pertemuan 3 - Regresi dengan Peubah Lag"
author: Delia Fitri Audina
output:
  html_document:
    theme: yeti
    toc: true
    toc_float: true
  word_document: default
  pdf_document: default
---

## Data Yang Digunakan

Link : <https://www.kaggle.com/datasets/ggsri123/co2-emissions-from-fossil-fuels>

Judul : CO2 Emissions from Fossil Fuels

Negara : India

Tahun : 1960 - 2014

Variabel :

-   X (variabel independen): Jumlah Bahan Bakar Padat Emisi karbon dari konsumsi bahan bakar padat
-   Y (variabel dependen): Total emisi karbon dari konsumsi bahan bakar fosil dan produksi semen di India 1960-2014

## *Packages*

```{r, echo=FALSE}
#PACKAGES
#install.packages("dLagM") #install jika belum ada
#install.packages("dynlm") #install jika belum ada
#install.packages("MLmetrics") #install jika belum ada
library(dLagM)
library(dynlm)
library(MLmetrics)
library(lmtest)
library(car)
```

## Impor Data

```{r}
library(readxl)
data <- read_excel("C:/Users/Delia/OneDrive/Documents/Data3.xlsx")
str(data)
data
```

## Pembagian Data

```{r}
#SPLIT DATA
train<-data[1:43,]
test<-data[44:55,]
```

```{r}
#data time series
train.ts<-ts(train)
test.ts<-ts(test)
data.ts<-ts(data)
```

## Model Koyck

```{r}
#MODEL KOYCK
model.koyck <- koyckDlm(x = train$Xt, y = train$Yt)
summary(model.koyck)
AIC(model.koyck)
BIC(model.koyck)
```

Dari hasil tersebut, didapat bahwa peubah $x_t$ dan $y_{t-1}$ memiliki nilai $P-Value<0.05$. Hal ini menunjukkan bahwa peubah $x_t$ dan $y_{t-1}$ berpengaruh signifikan terhadap $y$. Adapun model keseluruhannya adalah sebagai berikut

$$
\hat{Y_t}=-3702+0.6821X_t+0.6092Y_{t-1}
$$

### Peramalan dan Akurasi

Berikut adalah hasil peramalan y untuk 12 periode kedepan menggunakan model koyck

```{r}
fore.koyck <- forecast(model = model.koyck, x=test$Xt, h=12)
fore.koyck
mape.koyck <- MAPE(fore.koyck$forecasts, test$Yt)
mape.koyck
#akurasi data training
GoF(model.koyck)
```

Model koyck merupakan model yang sangat baik dengan nilai MAPE yang kurang dari 10%.

## Regression with Distributed Lag

### Pemodelan (Lag=2)

```{r}
model.dlm <- dlm(x = train$Xt,y = train$Yt , q = 2)
summary(model.dlm)
AIC(model.dlm)
BIC(model.dlm)
```

Dari hasil diatas, didapat bahwa $P-value$ dari intercept dan $x_{t-1}<0.05$. Hal ini menunjukkan bahwa intercept dan $x_{t-1}$ berpengaruh signifikan terhadap $y$. Adapun model keseluruhan yang terbentuk adalah sebagai berikut

$$
\hat{Y_t}=-10620+1.059X_t+0.2382X_{t-1}+0.3928X_{t-2}
$$

### Peramalan dan Akurasi

Berikut merupakan hasil peramalan $y$ untuk 12 periode kedepan

```{r}
fore.dlm <- forecast(model = model.dlm, x=test$Xt, h=12)
fore.dlm
mape.dlm <- MAPE(fore.dlm$forecasts, test$Yt)

#akurasi data training
GoF(model.dlm)
```

### *Lag* Optimum

```{r}
#penentuan lag optimum 
finiteDLMauto(formula = Yt ~ Xt,
              data = data.frame(train), q.min = 1, q.max = 15,
              model.type = "dlm", error.type = "AIC", trace = FALSE)
```

Berdasarkan output tersebut, lag optimum didapatkan ketika lag=15. Selanjutnya dilakukan pemodelan untuk lag=15

```{r}
#model dlm dengan lag optimum
model.dlm2 <- dlm(x = train$Xt,y = train$Yt , q = 15)
summary(model.dlm2)
AIC(model.dlm2)
BIC(model.dlm2)
```

Dari hasil tersebut terdapat beberapa peubah yang berpengaruh signifikan terhadap taraf nyata 5% yaitu $x_t$. Adapun keseluruhan model yang terbentuk adalah

$$
\hat{Y_t}=-1006+1.428X_t+...+0.1827X_{t-15}
$$

Adapun hasil peramalan 12 periode kedepan menggunakan model tersebut adalah sebagai berikut

```{r}
#peramalan dan akurasi
fore.dlm2 <- forecast(model = model.dlm2, x=test$Xt, h=12)
mape.dlm2<- MAPE(fore.dlm2$forecasts, test$Yt)
#akurasi data training
GoF(model.dlm2)
```

Model tersebut merupakan model yang sangat baik dengan nilai MAPE yang kurang dari 10%.

## Model Autoregressive

### Pemodelan

```{r}
model.ardl <- ardlDlm(x = train$Xt, y = train$Yt, p = 1 , q = 1)
summary(model.ardl)
AIC(model.ardl)
BIC(model.ardl)
```

```{r}
model.ardl <- ardlDlm(formula = Yt ~ Xt, 
                         data = train,p = 1 , q = 1)
summary(model.ardl)
AIC(model.ardl)
BIC(model.ardl)
```

Hasil uji t di atas menunjukkan bahwa peubah $x_t$, $x_{t-1}$, dan $y_{t-1}$ memiliki nilai-p pada peubah $<0.05$ Hal ini menunjukkan bahwa peubah $x_{t-1}$,$x_t$, dan $y_{t-1}$ berpengaruh signifikan terhadap $y_t$. Model keseluruhannya adalah sebagai berikut:

$$
\hat{Y}=-3680+1.132X_t-0.5271X_{t-1}+0.6461Y_{t-1}
$$

### Peramalan dan Akurasi

```{r}
fore.ardl <- forecast(model = model.ardl, x=test$Xt, h=12)
fore.ardl
```

Data di atas merupakan hasil peramalan untuk 12 periode ke depan menggunakan Model Autoregressive dengan $p=1$ dan $q=1$.

```{r}
mape.ardl <- MAPE(fore.ardl$forecasts, test$Yt)
mape.ardl
#akurasi data training
GoF(model.ardl)
```

Berdasarkan akurasi di atas, terlihat bahwa nilai MAPE keduanya tidak jauh berbeda. Artinya, model regresi dengan distribusi lag ini tidak `overfitted` atau `underfitted`

### *Lag* Optimum

```{r}
#penentuan lag optimum
model.ardl.opt <- ardlBoundOrders(data = data.frame(data), ic = "AIC", 
                                  formula = Yt ~ Xt )
model.ardl.opt
min_p=c()
for(i in 1:15){
  min_p[i]=min(model.ardl.opt$Stat.table[[i]])
}
q_opt=which(min_p==min(min_p, na.rm = TRUE))
p_opt=which(model.ardl.opt$Stat.table[[q_opt]] == 
              min(model.ardl.opt$Stat.table[[q_opt]], na.rm = TRUE))
data.frame("q_optimum" = q_opt, "p_optimum" = p_opt, 
           "AIC"=model.ardl.opt$min.Stat)
```

Dari tabel di atas, dapat terlihat bahwa nilai AIC terendah didapat ketika $p=1$ dan $q=13$ atau $q=14$, yaitu sebesar `715.7089`. Artinya, model autoregressive optimum didapat ketika $p=1$ dan $q=13$ atau $q=14$.

Selanjutnya dapat dilakukan pemodelan dengan nilai $p$ dan $q$ optimum seperti inisialisasi di langkah sebelumnya.

## Pemodelan DLM & ARDL dengan Library `dynlm`

```{r}
#sama dengan model dlm q=1
cons_lm1 <- dynlm(Yt ~ Xt+L(Xt),data = train.ts)
#sama dengan model ardl p=1 q=0
cons_lm2 <- dynlm(Yt ~ Xt+L(Yt),data = train.ts)
#sama dengan ardl p=1 q=1
cons_lm3 <- dynlm(Yt ~ Xt+L(Xt)+L(Yt),data = train.ts)
#sama dengan dlm p=2
cons_lm4 <- dynlm(Yt ~ Xt+L(Xt)+L(Xt,2),data = train.ts)
```

### Ringkasan Model

```{r}
summary(cons_lm1)
summary(cons_lm2)
summary(cons_lm3)
summary(cons_lm4)
```

Dari uji diatas didapatkan model terbaik dari segi kemampuan menjelaskan variasi dalam $Y_t$ dan akurasi prediksi adalah Model 3 (ARDL dengan p=1 dan q=1) yang memiliki nilai Multiple R-squared tertinggi dan Residual standard error terendah. Model ini juga menunjukkan bahwa baik variabel saat ini $X_t$, lag pertama di $X_t$, dan lag pertama dari $Y_t$ berpengaruh signifikan terhadap variabel dependen $Y_t$.

### SSE

```{r}
deviance(cons_lm1)
deviance(cons_lm2)
deviance(cons_lm3)
deviance(cons_lm4)
```

Model 3 adalah yang terbaik untuk digunakan karena nilai SSE-nya paling kecil, yang berarti lebih akurat dalam memprediksi nilai yang sebenarnya dibandingkan model-model lainnya.

```{r}
#uji model
if(require("lmtest")) encomptest(cons_lm1, cons_lm2)
```

Hasil uji model diatas menunjukkan bahwa kedua model(Model 1 dan Model 2) berbeda signifikan dibandingkan dengan model yang lebih umum (Model E).Namun, Model 2 sedikit lebih baik dibandingkan Model 1, karena memiliki nilai F yang lebih rendah dan p-value yang lebih tinggi, meskipun tetap signifikan.

#### Autokorelasi

```{r}
#durbin watson
dwtest(cons_lm1)
dwtest(cons_lm2)
dwtest(cons_lm3)
dwtest(cons_lm4)
```

Berdasarkan hasil uji Durbin-Watson Semua model menunjukkan adanya autokorelasi positif, dengan tingkat autokorelasi tertinggi di Model 1 dan Model 4.

#### Heterogenitas

```{r}
bptest(cons_lm1)
bptest(cons_lm2)
bptest(cons_lm3)
bptest(cons_lm4)
```

Dari Uji Breusch-Pagan didapatkan hasil: Model 1, 2, dan 3 menunjukkan adanya heteroskedastisitas yang signifikan, yang berarti model tersebut memiliki masalah dengan varians residual yang tidak konstan. Model 4 tidak menunjukkan heteroskedastisitas yang signifikan, sehingga ini merupakan model yang lebih baik dalam hal kestabilan varians residual dibandingkan model lainnya.

#### Kenormalan

```{r}
shapiro.test(residuals(cons_lm1))
shapiro.test(residuals(cons_lm2))
shapiro.test(residuals(cons_lm3))
shapiro.test(residuals(cons_lm4))
```

Dari uji shapiro-wilk didapatkan hasil untuk semua model (cons_lm1, cons_lm2, cons_lm3, cons_lm4), p-value \> 0.05, yang berarti tidak ada bukti signifikan untuk menolak hipotesis bahwa residual berdistribusi normal. Oleh karena itu, kita dapat menyimpulkan bahwa residual dari keempat model berdistribusi normal.

## Perbandingan Model

```{r}
akurasi <- matrix(c(mape.koyck, mape.dlm, mape.dlm2, mape.ardl))
row.names(akurasi)<- c("Koyck","DLM 1","DLM 2","Autoregressive")
colnames(akurasi) <- c("MAPE")
akurasi
```

Berdasarkan nilai MAPE, model paling optimum didapat pada Model Koyck karena memiliki nilai MAPE yang terkecil.

### Plot

```{r}
# Mengatur margin agar grafik tidak terlalu mepet dengan garis pinggir
par(mfrow=c(1,1), mar=c(5, 5, 2, 2))  # Adjust the bottom, left, top, and right margins

# Membuat plot dengan skala Y yang diperluas dan tidak terlalu dekat dengan garis pinggir
plot(test$Xt, test$Yt, type="b", col="black", ylim=c(min(test$Yt)*0.9, max(test$Yt)*1.1), 
     xlab="Xt", ylab="Yt", pch=16, cex=0.8)

# Menambahkan garis prediksi dari model
points(test$Xt, fore.koyck$forecasts, col="red", pch=16)
lines(test$Xt, fore.koyck$forecasts, col="red")
points(test$Xt, fore.dlm$forecasts, col="blue", pch=16)
lines(test$Xt, fore.dlm$forecasts, col="blue")
points(test$Xt, fore.dlm2$forecasts, col="orange", pch=16)
lines(test$Xt, fore.dlm2$forecasts, col="orange")
points(test$Xt, fore.ardl$forecasts, col="green", pch=16)
lines(test$Xt, fore.ardl$forecasts, col="green")

# Menambahkan legenda tanpa memperbesar ukurannya
legend("topleft", c("aktual", "koyck", "DLM 1", "DLM 2", "autoregressive"), 
       lty=1, col=c("black","red","blue","orange","green"), cex=0.8, pch=16)

```

Berdasarkan plot tersebut, terlihat bahwa plot yang paling mendekati data aktualnya adalah Model koyck, sehingga dapat disimpulkan model terbaik dalam hal ini adalah model regresi koyck.
