---
title: "Tugas 1 Individu"
author: "Delia Fitri Audina_G1401221013"
output:
  html_document: default
  pdf_document: default
  word_document: default
---

# Pemulusan MPDW

## a. Library / Packages

```{r}
library("forecast")
library("graphics")
library("TTR")
library("TSA")
library("ggplot2")
```

## b. Impor Data

```{r}

library(readxl)

data1 <- read_excel("C:/Users/Delia/OneDrive/Documents/Data MPDW 301-400.xlsx")
data1

```

## c. Eksplorasi Data

```{r}
View(data1)
str(data1)
dim(data1)
```

```{r}
# Mengubah data agar terbaca sebagai data deret waktu dengan fungsi `ts()` 
data1.ts <- ts(data1$Kendaraan)
```

```{r}
# Menampilkan ringkasan data
summary(data1.ts)
```

## d. Membuat plot data deret waktu

```{r}
ts.plot(data1.ts, xlab="Periode Waktu ", ylab="Jumlah Kendaraan", 
        main = "Time Series Plot")
points(data1.ts)
```

# Jenis Pemulusan

## Single Moving Average & Double Moving Average

#### a.Pembagian Data

```{r}
#membagi data latih 80% dan data uji 20%
training_ma <- data1[1:80,]
testing_ma <- data1[81:100,]
train_ma.ts <- ts(training_ma$Kendaraan)
test_ma.ts <- ts(testing_ma$Kendaraan)
```

#### b.Eksplorasi Data

```{r}
#eksplorasi keseluruhan data
plot(data1.ts, col="red",main="Plot semua data",type ="o")
points(data1.ts)
```

```{r}
#eksplorasi data latih
plot(train_ma.ts, col="blue",main="Plot data latih", type="o")
points(train_ma.ts)
```

```{r}
#eksplorasi data uji
plot(test_ma.ts, col="blue",main="Plot data uji",type="o")
points(test_ma.ts)
```

```{r}
#Eksplorasi dengan GGPLOT
library(ggplot2)
ggplot() + 
  geom_line(data = training_ma, aes(x = Periode, y = Kendaraan, col = "Data Latih")) +
  geom_line(data = testing_ma, aes(x = Periode, y = Kendaraan, col = "Data Uji")) +
  labs(x = "Periode Waktu", y = "Jumlah Kendaraan", color = "Legend") +
  scale_colour_manual(name="Keterangan:", breaks = c("Data Latih", "Data Uji"),
                      values = c("red", "yellow")) + 
  theme_bw() + theme(legend.position = "bottom",
                     plot.caption = element_text(hjust=0.5, size=12))
```

### 1. Single Moving Average (SMA)

-   Data suatu periode dipengaruhi oleh data periode sebelumnya.
-   Cocok digunakan untuk pola data stasioner atau konstan.
-   Prinsip dasar : rata rata dari m buah data pada periode (ke-t) hingga periode ke (t-m+1).
-   Pemulusan menggunakan metode SMA dilakukan dengan fungsi `SMA()`. Dalam hal ini akan dilakukan pemulusan dengan parameter `m=4`.

```{r}
library(TTR)
data.sma<-SMA(train_ma.ts, n=4)
data.sma
```

```{r}
#forecast 1 periode ke depan
data.ramal<-c(NA,data.sma)
data.ramal 
```

```{r}
#forecast 20 periode ke depan
data.gab<-cbind(aktual=c(train_ma.ts,rep(NA,20)),pemulusan=c(data.sma,rep(NA,20)),ramalan=c(data.ramal,rep(data.ramal[length(data.ramal)],19)))
data.gab 
```

```{r}
# plot data deret waktu dari hasil peramalan
ts.plot(data1.ts, xlab="Periode Waktu ", ylab="Jumlah Kendaraan", main= "SMA N = 4 Data Kendaraan")
points(data1.ts)
lines(data.gab[,2],col="blue",lwd=2)
lines(data.gab[,3],col="yellow",lwd=2)
legend("topleft",c("Data aktual","Data pemulusan","Data peramalan"), lty=8, col=c("black","blue","yellow"), cex=0.5)
```

Selanjutnya perhitungan akurasi :

-   *Sum Squares Error* (SSE)
-   *Mean Square Error* (MSE)
-   *Mean Absolute Percentage Error* (MAPE)

```{r}
#Menghitung nilai keakuratan data latih
error_train.sma = train_ma.ts-data.ramal[1:length(train_ma.ts)]
SSE_train.sma = sum(error_train.sma[5:length(train_ma.ts)]^2)
MSE_train.sma = mean(error_train.sma[5:length(train_ma.ts)]^2)
MAPE_train.sma = mean(abs((error_train.sma[5:length(train_ma.ts)]/train_ma.ts[5:length(train_ma.ts)])*100))

akurasi_train.sma <- matrix(c(SSE_train.sma, MSE_train.sma, MAPE_train.sma))
row.names(akurasi_train.sma)<- c("SSE", "MSE", "MAPE")
colnames(akurasi_train.sma) <- c("Akurasi m = 4")
akurasi_train.sma
```

Dalam hal ini nilai MAPE data latih pada metode pemulusan SMA sebesar 22,44%, nilai ini tidak dapat dikategorikan sebagai nilai akurasi yang sangat baik pada data lati dan perlu dilakukan evaluasi lebih lanjut pada data uji untuk melihat performa keseluruhan dari model tersebut. Selanjutnya dilakukan perhitungan nilai MAPE data uji pada metde pemulusan SMA.

```{r}
#Menghitung nilai keakuratan data uji
error_test.sma = test_ma.ts-data.gab[81:100,3]
SSE_test.sma = sum(error_test.sma^2)
MSE_test.sma = mean(error_test.sma^2)
MAPE_test.sma = mean(abs((error_test.sma/test_ma.ts*100)))

akurasi_test.sma <- matrix(c(SSE_test.sma, MSE_test.sma, MAPE_test.sma))
row.names(akurasi_test.sma)<- c("SSE", "MSE", "MAPE")
colnames(akurasi_test.sma) <- c("Akurasi m = 4")
akurasi_test.sma
```

Perhitungan akurasi menggunakan data uji menghasilkan nilai MAPE 13.9695% sehingga nilai akurasi ini dapat dikategorikan sebagai akurasi yang baik. Namun, nilai ini tidak dapat dikategorikan sebagai nilai akurasi yang sangat baik karena melebihi batas 10% untuk kategori sangat baik.

Hasil ini menunjukkan bahwa **metode pemulusan SMA** yang digunakan memberikan hasil peramalan yang cukup baik, tetapi tidak optimal atau sangat baik dan **kurang cocok digunakan**.

### 2. Double Moving Average (DMA)

-   Pada dasarnya mirip dengan SMA.
-   Metode ini lebih cocok digunakan untuk pola data trend.
-   Proses pemulusan dengan rata rata dalam metode ini dilakukan sebanyak 2 kali.

```{r}
dma <- SMA(data.sma, n = 4)
At <- 2*data.sma - dma
Bt <- 2/(4-1)*(data.sma - dma)
data.dma<- At+Bt
data.ramal2<- c(NA, data.dma)

t = 1:20
f = c()

for (i in t) {
  f[i] = At[length(At)] + Bt[length(Bt)]*(i)
}

data.gab2 <- cbind(aktual = c(train_ma.ts,rep(NA,20)), pemulusan1 = c(data.sma,rep(NA,20)),pemulusan2 = c(data.dma, rep(NA,20)),At = c(At, rep(NA,20)), Bt = c(Bt,rep(NA,20)),ramalan = c(data.ramal2, f[-1]))
data.gab2

```

```{r}
# plot hasil pemulusan menggunakan metode DMA
ts.plot(data1.ts, xlab="Periode Waktu", ylab="Jumlah Kendaraan", main= "DMA N = 4 Data Kendaraan")
points(data1.ts)
lines(data.gab2[,3],col="red",lwd=2)
lines(data.gab2[,6],col="blue",lwd=2)
legend("topleft",c("data aktual","data pemulusan","data peramalan"), lty=8, col=c("black","red","blue"), cex=0.8)

```

Perhitungan akurasi dilakukan dengan ukuran akurasi SSE, MSE dan MAPE.

```{r}
#Menghitung nilai keakuratan data latih
error_train.dma = train_ma.ts-data.ramal2[1:length(train_ma.ts)]
SSE_train.dma = sum(error_train.dma[8:length(train_ma.ts)]^2)
MSE_train.dma = mean(error_train.dma[8:length(train_ma.ts)]^2)
MAPE_train.dma = mean(abs((error_train.dma[8:length(train_ma.ts)]/train_ma.ts[8:length(train_ma.ts)])*100))

akurasi_train.dma <- matrix(c(SSE_train.dma, MSE_train.dma, MAPE_train.dma))
row.names(akurasi_train.dma)<- c("SSE", "MSE", "MAPE")
colnames(akurasi_train.dma) <- c("Akurasi m = 4")
akurasi_train.dma
```

Perhitungan akurasi pada data latih menggunakan nilai MAPE menghasilkan nilai MAPE yang lebih dari 10% sehingga dikategorikan cukup baik. Selanjutnya, perhitungan nilai akurasi dilakukan pada data uji.

```{r}
#Menghitung nilai keakuratan data uji
error_test.dma = test_ma.ts-data.gab2[81:100,6]
SSE_test.dma = sum(error_test.dma^2)
MSE_test.dma = mean(error_test.dma^2)
MAPE_test.dma = mean(abs((error_test.dma/test_ma.ts*100)))

akurasi_test.dma <- matrix(c(SSE_test.dma, MSE_test.dma, MAPE_test.dma))
row.names(akurasi_test.dma)<- c("SSE", "MSE", "MAPE")
colnames(akurasi_test.dma) <- c("Akurasi m = 4")
akurasi_test.dma
```

Perhitungan akurasi menggunakan data uji menghasilkan nilai MAPE yang kurang dari 10% sehingga nilai akurasi ini dapat dikategorikan sebagai sangat baik.

Pada data latih, metode SMA lebih baik dibandingkan dengan metode DMA, sedangkan pada data uji, metode DMA lebih baik dibandingkan SMA.

## Single Exponential Smoothing & Double Exponential Smoothing

#### a. Pembagian Data

```{r}
#membagi training dan testing (80% data latih dan 20% data uji)
training<-data1[1:80,]
testing<-data1[81:100,]
train.ts <- ts(training$Kendaraan)
test.ts <- ts(testing$Kendaraan)
```

#### b. Eksplorasi

```{r}
#eksplorasi data keseluruhan data
plot(data1.ts, col="black",main="Plot semua data")
points(data1.ts)
```

```{r}
#eksplorasi data latih
plot(train.ts, col="red",main="Plot data latih")
points(train.ts)
```

```{r}
#eksplorasi data uji
plot(test.ts, col="blue",main="Plot data uji")
points(test.ts)
```

```{r}
#Eksplorasi dengan GGPLOT
library(ggplot2)
ggplot() + 
  geom_line(data = training, aes(x = Periode, y = Kendaraan, col = "Data Latih")) +
  geom_line(data = testing, aes(x = Periode, y = Kendaraan, col = "Data Uji")) +
  labs(x = "Periode Waktu", y = "Jumlah Kendaraan", color = "Legend") +
  scale_colour_manual(name="Keterangan:", breaks = c("Data Latih", "Data Uji"),
                      values = c("blue", "red")) + 
  theme_bw() + theme(legend.position = "bottom",
                     plot.caption = element_text(hjust=0.5, size=12))
```

### 1. SES (Single Exponential Smoothing)

```{r}
library(forecast)
#Cara 1 (fungsi ses)
ses.1 <- ses(train.ts, h = 20, alpha = 0.2)
plot(ses.1)
```

```{r}
ses.1
```

```{r}
ses.2<- ses(train.ts, h = 20, alpha = 0.7)
plot(ses.2)
```

```{r}
ses.2
```

```{r}
# plot hasil pemulusan pada data latih dengan fungsi `ses()`
autoplot(ses.1) +
  autolayer(fitted(ses.1), series="Fitted") +
  ylab("Jumlah Kendaraan") + xlab("Periode Waktu")
```

-   Nilai `y`: Nilai data deret waktu
-   `gamma` : Parameter pemulusan untuk komponen musiman
-   `beta` : Parameter pemulusan untuk tren
-   `alpha` : Parameter pemulusan untuk stasioner
-   `h` : Banyaknya periode yang akan diramalkan.

Kasus di atas merupakan contoh inisialisasi nilai parameter $\lambda$ dengan nilai `alpha` 0,2 dan 0,7 dan banyak periode data yang akan diramalkan adalah sebanyak 20 periode. Selanjutnya akan digunakan fungsi `HoltWinters()` dengan nilai inisialisasi parameter dan panjang periode peramalan yang sama dengan fungsi `ses()` .

```{r}
#Cara 2 (fungsi Holtwinter)
ses1<- HoltWinters(train.ts, gamma = FALSE, beta = FALSE, alpha = 0.2)
plot(ses1)
```

```{r}
#ramalan
ramalan1<- forecast(ses1, h=20)
ramalan1
```

```{r}
ses2<- HoltWinters(train.ts, gamma = FALSE, beta = FALSE, alpha = 0.7)
plot(ses2)
```

```{r}
#ramalan
ramalan2<- forecast(ses2, h=20)
ramalan2
```

Fungsi `HoltWinters` memiliki argumen yang sama dengan fungsi `ses()` .

Nilai parameter $\alpha$ dari kedua fungsi dapat dioptimalkan menyesuaikan dari *error*-nya paling minimumnya. Caranya adalah dengan membuat parameter $\alpha =$ `NULL` .

```{r}
#SES atau HoltWinters
ses.opt <- ses(train.ts, h = 20, alpha = NULL)
plot(ses.opt)
```

```{r}
ses.opt
```

```{r}
#Lamda Optimum Holt Winter
sesopt<- HoltWinters(train.ts, gamma = FALSE, beta = FALSE,alpha = NULL)
sesopt
```

```{r}
plot(sesopt)
```

```{r}
#ramalan
ramalanopt<- forecast(sesopt, h=20)
ramalanopt
```

```{r}
plot(ramalanopt)
```

#### Akurasi Data Latih

Perhitungan akurasi data dapat dilakukan dengan cara langsung maupun manual. Secara langsung, nilai akurasi dapat diambil dari objek yang tersimpan pada hasil SES, yaitu *sum of squared errors* (SSE). Nilai akurasi lain dapat dihitung pula dari nilai SSE tersebut.

```{r}
#Keakuratan Metode
#Pada data training
SSE1<-ses1$SSE
MSE1<-ses1$SSE/length(train.ts)
RMSE1<-sqrt(MSE1)

akurasi1 <- matrix(c(SSE1,MSE1,RMSE1))
row.names(akurasi1)<- c("SSE", "MSE", "RMSE")
colnames(akurasi1) <- c("Akurasi lamda=0.2")
akurasi1

```

```{r}
SSE2<-ses2$SSE
MSE2<-ses2$SSE/length(train.ts)
RMSE2<-sqrt(MSE2)

akurasi2 <- matrix(c(SSE2,MSE2,RMSE2))
row.names(akurasi2)<- c("SSE", "MSE", "RMSE")
colnames(akurasi2) <- c("Akurasi lamda=0.7")
akurasi2
```

```{r}
#Cara Manual
fitted1<-ramalan1$fitted
sisaan1<-ramalan1$residuals
head(sisaan1)

resid1<-training$Kendaraan-ramalan1$fitted
head(resid1)
```

```{r}
#Cara Manual
SSE.1=sum(sisaan1[2:length(train.ts)]^2)
SSE.1

MSE.1 = SSE.1/length(train.ts)
MSE.1

MAPE.1 = sum(abs(sisaan1[2:length(train.ts)]/train.ts[2:length(train.ts)])*
               100)/length(train.ts)
MAPE.1
```

```{r}
akurasi.1 <- matrix(c(SSE.1,MSE.1,MAPE.1))
row.names(akurasi.1)<- c("SSE", "MSE", "MAPE")
colnames(akurasi.1) <- c("Akurasi lamda=0.2")
akurasi.1
```

```{r}
fitted2<-ramalan2$fitted
sisaan2<-ramalan2$residuals
head(sisaan2)

resid2<-training$Kendaraan-ramalan2$fitted
head(resid2)
```

```{r}
SSE.2=sum(sisaan2[2:length(train.ts)]^2)
SSE.2

MSE.2 = SSE.2/length(train.ts)
MSE.2

MAPE.2 = sum(abs(sisaan2[2:length(train.ts)]/train.ts[2:length(train.ts)])*
               100)/length(train.ts)
MAPE.2
```

```{r}
akurasi.2 <- matrix(c(SSE.2,MSE.2,MAPE.2))
row.names(akurasi.2)<- c("SSE", "MSE", "MAPE")
colnames(akurasi.2) <- c("Akurasi lamda=0.7")
akurasi.2
```

Berdasarkan nilai SSE, MSE, RMSE, dan MAPE di antara kedua parameter, nilai parameter $\lambda=0,2$ menghasilkan akurasi yang lebih baik dibanding $\lambda=0,7$ . Hal ini dilihat dari nilai masing-masing ukuran akurasi yang lebih kecil. Berdasarkan nilai MAPE-nya, hasil ini dapat dikategorikan sebagai peramalan sangat baik.

#### Akurasi Data Uji

```{r}
selisih1<-ramalan1$mean-testing$Kendaraan
SSEtesting1<-sum(selisih1^2)
MSEtesting1<-SSEtesting1/length(testing)

selisih2<-ramalan2$mean-testing$Kendaraan
SSEtesting2<-sum(selisih2^2)
MSEtesting2<-SSEtesting2/length(testing)

selisihopt<-ramalanopt$mean-testing$Kendaraan
SSEtestingopt<-sum(selisihopt^2)
MSEtestingopt<-SSEtestingopt/length(testing)

akurasitesting1 <- matrix(c(SSEtesting1,SSEtesting2,SSEtestingopt))
row.names(akurasitesting1)<- c("SSE1", "SSE2", "SSEopt")
akurasitesting1

akurasitesting2 <- matrix(c(MSEtesting1,MSEtesting2,MSEtestingopt))
row.names(akurasitesting2)<- c("MSE1", "MSE2", "MSEopt")
akurasitesting2
```

```{r}
#cara lain
accuracy(ramalanopt,testing$Kendaraan)
```

### 2. DES (Double Exponential Smoothing)

-   Digunakan untuk data yang memiliki pola tren
-   Metode semacam SES, hanya saja dilakukan dua kali(pertama untuk tahapan 'level' dan kedua untuk tahapan 'tren')
-   Akan menghasilkan peramalan tidak konstan untuk periode berikutnya.
-   Pemulusan dengan metode DES kali ini akan menggunakan fungsi `HoltWinters()` . Jika sebelumnya nilai argumen `beta` dibuat `FALSE` , kali ini argumen tersebut akan diinisialisasi bersamaan dengan nilai `alpha` .

```{r}
#Lamda=0.2 dan gamma=0.2
des.1<- HoltWinters(train.ts, gamma = FALSE, beta = 0.2, alpha = 0.2)
plot(des.1)
```

```{r}
#ramalan
ramalandes1<- forecast(des.1, h=20)
ramalandes1
```

```{r}
#Lamda=0.6 dan gamma=0.3
des.2<- HoltWinters(train.ts, gamma = FALSE, beta = 0.3, alpha = 0.6)
plot(des.2)
```

```{r}
#ramalan
ramalandes2<- forecast(des.2, h=20)
ramalandes2
```


```{r}
#Perbandingkan plot data latih dan data uji
plot(data1.ts)
lines(des.1$fitted[,1], lty=2, col="blue")
lines(ramalandes1$mean, col="red")
```

```{r}
#Lamda dan gamma optimum
des.opt<- HoltWinters(train.ts, gamma = FALSE)
des.opt
```

```{r}
plot(des.opt)
```

```{r}
#ramalan
ramalandesopt<- forecast(des.opt, h=20)
ramalandesopt
```

#### Akurasi Data Latih

```{r}
#Akurasi Data Training
ssedes.train1<-des.1$SSE
msedes.train1<-ssedes.train1/length(train.ts)
sisaandes1<-ramalandes1$residuals
head(sisaandes1)

mapedes.train1 <- sum(abs(sisaandes1[3:length(train.ts)]/train.ts[3:length(train.ts)])
                      *100)/length(train.ts)
```

```{r}
akurasides.1 <- matrix(c(ssedes.train1,msedes.train1,mapedes.train1))
row.names(akurasides.1)<- c("SSE", "MSE", "MAPE")
colnames(akurasides.1) <- c("Akurasi lamda=0.2 dan gamma=0.2")
akurasides.1
```

```{r}
ssedes.train2<-des.2$SSE
msedes.train2<-ssedes.train2/length(train.ts)
sisaandes2<-ramalandes2$residuals
head(sisaandes2)

mapedes.train2 <- sum(abs(sisaandes2[3:length(train.ts)]/train.ts[3:length(train.ts)])
                      *100)/length(train.ts)

```

```{r}
akurasides.2 <- matrix(c(ssedes.train2,msedes.train2,mapedes.train2))
row.names(akurasides.2)<- c("SSE", "MSE", "MAPE")
colnames(akurasides.2) <- c("Akurasi lamda=0.6 dan gamma=0.3")
akurasides.2
```

Hasil akurasi dari data latih didapatkan skenario 2 dengan lamda=0.6 dan gamma=0.3 memiliki hasil yang lebih baik. Namun untuk kedua skenario dapat dikategorikan peramalan baik berdasarkan nilai MAPE-nya.

#### Akurasi Data Uji

```{r}
#Akurasi Data Testing
selisihdes1<-ramalandes1$mean-testing$Kendaraan
selisihdes1

SSEtestingdes1<-sum(selisihdes1^2)
MSEtestingdes1<-SSEtestingdes1/length(testing$Kendaraan)
MAPEtestingdes1<-sum(abs(selisihdes1/testing$Kendaraan)*100)/length(testing$Kendaraan)

selisihdes2<-ramalandes2$mean-testing$Kendaraan
selisihdes2

SSEtestingdes2<-sum(selisihdes2^2)
MSEtestingdes2<-SSEtestingdes2/length(testing$Kendaraan)
MAPEtestingdes2<-sum(abs(selisihdes2/testing$Kendaraan)*100)/length(testing$Kendaraan)

selisihdesopt<-ramalandesopt$mean-testing$Kendaraan
selisihdesopt

SSEtestingdesopt<-sum(selisihdesopt^2)
MSEtestingdesopt<-SSEtestingdesopt/length(testing$Kendaraan)
MAPEtestingdesopt<-sum(abs(selisihdesopt/testing$Kendaraan)*100)/length(testing$Kendaraan)
```

```{r}
akurasitestingdes <-
  matrix(c(SSEtestingdes1,MSEtestingdes1,MAPEtestingdes1,SSEtestingdes2,MSEtestingdes2,
           MAPEtestingdes2,SSEtestingdesopt,MSEtestingdesopt,MAPEtestingdesopt),
         nrow=3,ncol=3)
row.names(akurasitestingdes)<- c("SSE", "MSE", "MAPE")
colnames(akurasitestingdes) <- c("des ske1","des ske2","des opt")
akurasitestingdes
```
Kesimpulan : nilai MAPE untuk semua skenario masih lebih besar dari 10% dan nilai SSE serta MSE juga masih sangat tinggi,sehingga metode Double Exponential Smoothing (DES) tampaknya kurang tepat digunakan untuk data tersebut.

#### Perbandingan SES dan DES

```{r}
MSEfull <-
  matrix(c(MSEtesting1,MSEtesting2,MSEtestingopt,MSEtestingdes1,MSEtestingdes2,
           MSEtestingdesopt),nrow=3,ncol=2)
row.names(MSEfull)<- c("SKE 1", "SKE 2", "SKE OPT")
colnames(MSEfull) <- c("SES","DES")
MSEfull
```

Kedua metode dapat dibandingkan dengan menggunakan ukuran akurasi yang sama. Contoh di atas adalah perbandingan kedua metode dengan ukuran akurasi MSE. Hasilnya didapatkan metode DES lebih baik dibandingkan metode SES dilihat dari MSE yang lebih kecil nilainya.

## Pemulusan Data Musiman

#### a. Pembagian Data

```{r}
#membagi data menjadi training dan testing
training<-data1[1:80,2]
testing<-data1[81:100,2]
training.ts<-ts(training, frequency = 7)
testing.ts<-ts(testing, frequency = 7)
```

#### b.Eksplorasi Data

```{r}
#eksplorasi keseluruhan data
plot(data1.ts, col="red",main="Plot semua data")
points(data1.ts)
```

```{r}
#eksplorasi data latih
plot(training.ts, col="blue",main="Plot data latih")
points(training.ts)
```

```{r}
#eksplorasi data uji
plot(testing.ts, col="green",main="Plot data uji")
points(testing.ts)
```

Pemulusan data musiman dengan metode Winter dilakukan menggunakan fungsi `HoltWinters()` dengan memasukkan argumen tambahan, yaitu `gamma()` dan `seasonal()` . Arguman `seasonal()` diinisialisasi menyesuaikan jenis musiman, aditif atau multiplikatif.

### 1. Winter Aditif

Perhitungan dengan model aditif dilakukan jika plot data asli menunjukkan fluktuasi musiman yang relatif stabil (konstan).

#### Pemulusan

```{r}
#Pemulusan dengan winter aditif 
winter1 <- HoltWinters(training.ts,alpha=0.2,beta=0.1,gamma=0.1,seasonal = "additive")
winter1$fitted
```

```{r}
xhat1 <- winter1$fitted[,2]

winter1.opt<- HoltWinters(training.ts, alpha= NULL,  beta = NULL, gamma = NULL, seasonal = "additive")
winter1.opt
```

```{r}
winter1.opt$fitted
xhat1.opt <- winter1.opt$fitted[,2]
```

#### Peramalan

```{r}
#Forecast
forecast1 <- predict(winter1, n.ahead = 20)
forecast1.opt <- predict(winter1.opt, n.ahead = 20)
```

#### Plot Deret Waktu

```{r}
#Plot time series
plot(training.ts,main="Winter 0.2;0.1;0.1",type="l",col="black",
     xlim=c(1,20),pch=12)
lines(xhat1,type="l",col="red")
lines(xhat1.opt,type="l",col="blue")
lines(forecast1,type="l",col="red")
lines(forecast1.opt,type="l",col="blue")
legend("topleft",c("Actual Data",expression(paste(winter1)),
                   expression(paste(winter1.opt))),cex=0.5,
       col=c("black","red","blue"),lty=1)
```

#### Akurasi Data Latih

```{r}
#Akurasi data training
SSE1<-winter1$SSE
MSE1<-winter1$SSE/length(training.ts)
RMSE1<-sqrt(MSE1)
fitted_values <- winter1$fitted[,1]
abs_error <- abs(training.ts - fitted_values)
MAPE1 <- mean(abs_error / training.ts * 100)
akurasi1 <- matrix(c(SSE1,MSE1,RMSE1,MAPE1))
row.names(akurasi1)<- c("SSE", "MSE", "RMSE","MAPE")
colnames(akurasi1) <- c("Akurasi")
akurasi1
```

```{r}
SSE1.opt<-winter1.opt$SSE
MSE1.opt<-winter1.opt$SSE/length(training.ts)
RMSE1.opt<-sqrt(MSE1.opt)
fitted_values <- winter1.opt$fitted[,1]
abs_error <- abs(training.ts - fitted_values)
MAPE1.opt <- mean(abs_error / training.ts * 100)
akurasi1.opt <- matrix(c(SSE1.opt,MSE1.opt,RMSE1.opt,MAPE1.opt))
row.names(akurasi1.opt)<- c("SSE1.opt", "MSE1.opt", "RMSE1.opt", "MAPE1.opt")
colnames(akurasi1.opt) <- c("Akurasi")
akurasi1.opt
```

```{r}
akurasi1.train = data.frame(Model_Winter = c("Winter 1","Winter1 optimal"),
                            Nilai_SSE=c(SSE1,SSE1.opt),
                            Nilai_MSE=c(MSE1,MSE1.opt),Nilai_RMSE=c(RMSE1,RMSE1.opt),Nilai_MAPE=c(MAPE1,MAPE1.opt))
akurasi1.train
```

#### Akurasi Data Uji

```{r}
#Akurasi Data Testing
forecast1<-data.frame(forecast1)
testing.ts<-data.frame(testing.ts)
selisih1<-forecast1-testing.ts
SSEtesting1<-sum(selisih1^2)
MSEtesting1<-SSEtesting1/length(testing.ts)

forecast1.opt<-data.frame(forecast1.opt)
selisih1.opt<-forecast1.opt-testing.ts
SSEtesting1.opt<-sum(selisih1.opt^2)
MSEtesting1.opt<-SSEtesting1.opt/length(testing.ts)

akurasi1.test = data.frame(Model_Winter = c("Winter 1","Winter1 optimal"),
                            Nilai_SSE=c(SSEtesting1,SSEtesting1.opt),
                            Nilai_MSE=c(MSEtesting1,MSEtesting1.opt))
akurasi1.test
```

### 2. Winter Multiplikatif

Model multiplikatif digunakan cocok digunakan jika plot data asli menunjukkan fluktuasi musiman yang bervariasi.

#### Pemulusan

```{r}
#Pemulusan dengan winter multiplikatif 
winter2 <- HoltWinters(training.ts,alpha=0.2,beta=0.1,gamma=0.3,seasonal = "multiplicative")
winter2$fitted
xhat2 <- winter2$fitted[,2]
```

```{r}
winter2.opt<- HoltWinters(training.ts, alpha= NULL,  beta = NULL, gamma = NULL, seasonal = "multiplicative")
winter2.opt$fitted
xhat2.opt <- winter2.opt$fitted[,2]
```

#### Peramalan

```{r}
#Forecast
forecast2 <- predict(winter2, n.ahead = 20)
forecast2.opt <- predict(winter2.opt, n.ahead = 20)
```

#### Plot Deret Waktu

```{r}
#Plot time series
plot(training.ts,main="Winter 0.2;0.1;0.1",type="l",col="black",
     xlim=c(1,18),pch=12)
lines(xhat2,type="l",col="red")
lines(xhat2.opt,type="l",col="blue")
lines(forecast2,type="l",col="red")
lines(forecast2.opt,type="l",col="blue")
legend("topleft",c("Actual Data",expression(paste(winter2)),
                   expression(paste(winter2.opt))),cex=0.5,
       col=c("black","red","blue"),lty=1)
```

#### Akurasi Data Latih

```{r}
#Akurasi data training
SSE2<-winter2$SSE
MSE2<-winter2$SSE/length(training.ts)
RMSE2<-sqrt(MSE2)
fitted_values <- winter2$fitted[,1]
abs_error <- abs(training.ts - fitted_values)
MAPE2 <- mean(abs_error / training.ts * 100)

akurasi1 <- matrix(c(SSE2,MSE2,RMSE2,MAPE2))
row.names(akurasi1)<- c("SSE2", "MSE2", "RMSE2","MAPE2")
colnames(akurasi1) <- c("Akurasi lamda=0.2")
akurasi1
```

```{r}
SSE2.opt<-winter2.opt$SSE
MSE2.opt<-winter2.opt$SSE/length(training.ts)
RMSE2.opt<-sqrt(MSE2.opt)
fitted_values <- winter2.opt$fitted[,1]
abs_error <- abs(training.ts - fitted_values)
MAPE2.opt <- mean(abs_error / training.ts * 100)


akurasi1.opt <- matrix(c(SSE2.opt,MSE2.opt,RMSE2.opt,MAPE2.opt))
row.names(akurasi1.opt)<- c("SSE2.opt", "MSE2.opt", "RMSE2.opt","MAPE2.opt")
colnames(akurasi1.opt) <- c("Akurasi")
akurasi1.opt
```

```{r}
akurasi2.train = data.frame(Model_Winter = c("Winter 2","winter2 optimal"),
                            Nilai_SSE=c(SSE2,SSE2.opt),
                            Nilai_MSE=c(MSE2,MSE2.opt),Nilai_RMSE=c(RMSE2,RMSE2.opt),Nilai_MAPE=c(MAPE2,MAPE2.opt))
akurasi2.train
```
Hasil analisis menggunakan Winter Multiplicative dengan nilai alpha, beta, dan gamma optimum menghasilkan nilai SSE, MSE, dan RMSE yang lebih kecil. Selain itu nilai MAPE juga lebih kecil serta dibawah 10% yang menandakan bahwa nilai ini dapat dikategorikan sebagai nilai akurasi yang sangat baik.

#### Akurasi Data Uji

```{r}
#Akurasi Data Testing
# Perhitungan untuk model winter2
SSEtesting2 <- winter2$SSE
MSEtesting2 <- SSEtesting2 / length(testing.ts)
RMSEtesting2 <- sqrt(MSEtesting2)
akurasi2 <- matrix(c(SSEtesting2, MSEtesting2, RMSEtesting2))
row.names(akurasi2) <- c("SSE2", "MSE2", "RMSE2")
colnames(akurasi2) <- c("Akurasi lambda=0.2")

# Perhitungan untuk model winter2.opt
SSEtesting2.opt <- winter2.opt$SSE
MSEtesting2.opt <- SSEtesting2.opt / length(testing.ts) 
RMSEtesting2.opt <- sqrt(MSEtesting2.opt)
akurasi2.opt <- matrix(c(SSEtesting2.opt, MSEtesting2.opt, RMSEtesting2.opt))
row.names(akurasi2.opt) <- c("SSE2", "MSE2", "RMSE2")
colnames(akurasi2.opt) <- c("Akurasi Optimal")

akurasi2.test = data.frame(Model_Winter = c("Winter2","Winter2 optimal"),
                            Nilai_SSE=c(SSEtesting2,SSEtesting2.opt),
                            Nilai_MSE=c(MSEtesting2,MSEtesting2.opt), Nilai_RMSE=c(RMSEtesting2,RMSEtesting2.opt))
akurasi2.test
```


# Kesimpulan

setelah menggunakan beberapa metode dan juga membandingkan hasil nilai SSE, MSE, RMSE, dan juga MAPE. Didapatkan hasil terbaik dengan nilai SSE, MSE, RMSE, serta MAPE yang paling kecil yaitu menggunakan metode winter.

```{r}
akurasi1.train
```

```{r}
akurasi2.train
```

```{r}
akurasi1.test
```

```{r}
akurasi2.test
```

Beradasarkan nilai akurasi (SSE, MSE, RMSE, MAPE) pada data latih menggunakan metode Winter Multiplicative diketahui lebih kecil daripada nilai akurasi pada data latih menggunakan metode Winter Aditive, sehingga dapat dikatakan bahwa metode pemulusan yang pas dan tepat untuk digunakan adalah metode Winter Multiplicative.

```{r}
#Plot time series hasil pemulusan & peramalan menggunakan metode Winter Aditive Optimum
forecast1.opt <- predict(winter1.opt, n.ahead = 21)
plot(training.ts, main="Metode Winter", type="l", col="black",
     xlim=c(1,17), pch=12)
lines(xhat1.opt, type="l", col="blue")
lines(forecast1.opt, type="l", col="blue")
legend("topleft", c("Actual Data", expression(paste(winter1.opt))), 
       cex=0.5, col=c("black", "blue"), lty=1)

```

